最高法院刑事判決　　　　　　　　　　　　　　　八十六年度台上字第二九七四號
　　上　訴　人　丙○○　男　　.
　　　　　　　　甲○○　男　　.
　　　　　　　　乙○○　女　　.
　　共　　　同
　　選任辯護人　李家慶律師
　　　　　　　　李蒨蔚律師
　　　　　　　　俞兆年律師
右上訴人等因背信案件，不服台灣高等法院中華民國八十五年七月二日第二審判決（
八十四年度上訴字第二一五三號，起訴案號：台灣台北地方法院檢察署八十三年度偵
字第四一九號），提起上訴，本院判決如左：
    主  文
原判決撤銷，發回台灣高等法院。
    理  由
本件原判決認定上訴人丙○○、甲○○分別為雙鶴企業股份有限公司（下稱雙鶴企業
公司）負責人及總監；上訴人乙○○與丙○○為夫妻關係並另為雙鶴興業有限公司（
下稱雙鶴興業公司）負責人，均係受雙鶴企業公司委任為人處理事務之人。三人基於
為雙鶴興業公司不法利益之共同犯意，於民國八十一年八月初，由丙○○、甲○○在
未召開股東會及董監事會情況下，將雙鶴企業公司之重要資產「雙鶴圖」之圖形著作
，無償讓與乙○○為負責人之雙鶴興業公司，而為違背其任務之行為。該「圖形著作
」因由讓與人雙鶴企業公司讓與雙鶴興業公司，致讓與人之著作登記撤銷（註銷）（
文號0000000），致生損害於雙鶴企業公司全體股東等情。因而維持第一審論
上訴人等以共同為他人處理事務，意圖為第三人不法之利益，而為違背其任務之行為
，致生損害於本人之財產罪刑之判決，駁回上訴人等在第二審之上訴，固非無見。惟
查：(一)科刑之判決書，須將認定之犯罪事實詳記於事實欄，然後於理由內逐一說明其
憑以認定之證據，以使事實與理由兩相一致，方為合法，如其事實之記載，先後不一
，或事實記載與理由說明不相一致，或判決理由之記載，前後互相齟齬，即屬理由矛
盾，按諸刑事訴訟法第三百七十九條第十四款之規定，其判決當然為違背法令，均足
以構成撤銷之原因。本件依原判決之認定，上訴人丙○○、甲○○分別為雙鶴企業公
司之負責人及總監，固係受雙鶴企業公司委任為其處理事務之人；然上訴人乙○○僅
係丙○○之妻，並為雙鶴興業公司之負責人，既非雙鶴企業公司之股東或董事、監察
人、經理人，或其他受該公司委任為其處理事務之人，原判決於事實欄竟又記載上訴
人等三人「均係受雙鶴企業公司委任為人處理事務之人」（見原判決第一頁背面事實
欄第一、二、三行），其事實之記載，前後互相齟齬。又原判決事實欄認定上訴人乙
○○「係受雙鶴企業公司委任為人處理事務之人」；但理由欄卻載稱：「乙○○雖非
雙鶴企業公司股東，惟其共同實施犯罪，依刑法第三十一條規定亦足成立共同正犯。
」（見原判決第三頁正面第九、十行），似謂乙○○雖非受雙鶴企業公司委任為其處
理事務之人，但與具有該等身分之丙○○、甲○○共同實施犯罪，仍應以共犯論。其
判決理由論述，與上開事實之記載，亦互相鑿枘，俱非無判決理由矛盾之可議。(二)科
刑之判決書其宣示之主文，與所載之事實及理由必須互相適合，否則即屬理由矛盾，
其判決當然為違背法令。按雙鶴企業公司為依公司法組織、登記、成立之社團法人，
與該公司之股東，為各別不同之獨立人格者。原判決於事實欄記載：「丙○○、甲○
○……乙○○……均係受雙鶴企業公司委任為人處理事務之人」（見原判決第一頁背
面事實欄第一、二、三行），依原判決之上開認定，其委任上訴人丙○○等處理事務
之本人，乃為雙鶴企業公司，並非該公司之股東，要極明顯。原判決既維持第一審諭
知上訴人等「共同為他人處理事務，意圖為第三人不法之利益，而為違背其任務之行
為，致生損害於本人之財產」罪刑之判決，認上訴人等之行為，係致生損害於本人（
即雙鶴企業公司）之財產；但卻於事實欄記載「致生損害於雙鶴企業公司全體股東」
（見原判決第一頁背面事實欄第七、八行），復於理由欄載稱：「則雙鶴企業公司之
圖形著作轉讓與雙鶴興業公司，對非兼為雙鶴興業公司股東之雙鶴企業公司股東而言
，足生損害應可認定。」（見原判決第二頁背面第一－三行），認受損害者或為「雙
鶴企業公司全體股東」，或為「非兼為雙鶴興業公司股東之雙鶴企業公司股東」，其
宣示之主文，與所載之事實及理由俱不相適合，猶難謂無判決理由矛盾之違法。(三)刑
法第三百四十二條第一項之背信罪為結果犯，以行為人所為違背其任務之行為，「致
生損害於本人之財產或其他利益」為要件，如本人之財產或其他利益尚未致生損害，
僅係有受損害之危險者，尚不得論以該罪之既遂犯。原判決於事實欄雖載稱：「致生
損害於雙鶴企業公司全體股東」，但於理由欄內就上訴人等之行為對於委任人本人之
財產或其他利益，究竟致生如何之損害，並未為相當之論列，僅抽象載稱「足生損害
應可認定」云云（見原判決第二頁背面第三行），其判決理由論證，猶嫌未臻完備。
上訴人等上訴意旨指摘原判決不當，非無理由，應認有發回更審之原因。又本件雖係
刑事訴訟法第三百七十六條第五款所列之案件，惟於修正刑事訴訟法施行前，原得上
訴於第三審法院，且已繫屬於法院，依刑事訴訟法施行法第五條第一項規定，仍應依
施行前之法定程序終結之，附此明。
據上論結，應依刑事訴訟法第三百九十七條、第四百零一條，判決如主文。
中      華      民      國    八十六    年      五      月    二十二    日
                              最高法院刑事第五庭
                                  審判長法官  陳  錫  奎
                                        法官  洪  清  江
                                        法官  李  璋  鵬
                                        法官  吳  昆  仁
                                        法官  李  彥  文
      右正本證明與原本無異
                                              書  記  官
中      華      民      國    八十六    年      五      月    二十八    日
                                                                      Ｋ
